【裁判字號】    94,上,174
【裁判日期】    950124
【裁判案由】    確認第一順位優先受償權不存在
【裁判全文】
臺灣高等法院臺南分院民事判決  94年度上字第174號
上  訴  人  丁○○
訴訟代理人  甲○○
被 上訴 人  乙○○
            丙○○
上列當事人間請求確認第一順位優先受償權不存在等事件，上訴
人對於中華民國94年9月6日臺灣雲林地方法院第一審判決（94年
度訴字第274號），提起上訴，本院於95年1月10日言詞辯論終結
，判決如下：
    主  文
上訴駁回。
第二審訴訟費用由上訴人負擔。
    事  實
甲、上訴人方面：
一、聲明：求為判決：（一）原判決廢棄。（二）原審92年度執
    字第9345號強制執行事件分配表，所列被上訴人丙○○之第
    一順位抵押權新臺幣（下同）200 萬元，不得列入分配。（
    三）第一、二審訴訟費用由被上訴人負擔。
二、陳述：除與原判決記載事實相同者予以引用外，並補稱：
（一）原判決駁回上訴人之訴，無非以：「按最高法院48年臺上
      字第29號判例，69年臺上字第4111號判決意旨，第三人主
      張表意人與相對人通謀而為虛偽意思表示者，該第三人應
      負舉證之責。本件上訴人主張被上訴人間設定之抵押權，
      係出於通謀而為之虛偽意思表示，自應由上訴人負舉證之
      責，惟上訴人至言詞辯論終結為止，並不能為此證明，則
      其主張即難採信…」等由為論據。
（二）被上訴人乙○○原積欠上訴人借款355,000 元，於上訴人
      向原審取得執行名義時，竟勾串其女友即被上訴人丙○○
      ，互為通謀虛偽意思表示，就被上訴人乙○○所有坐落雲
      林縣斗南鎮○○段大東小段1221地號，面積3,343 平方公
      尺，權利範圍1/2土地，設定虛偽之200萬元抵押權予被上
      訴人丙○○。其等通謀虛偽意思表示之抵押權，依民法第
      87條第1 項前段規定應屬無效，故被上訴人丙○○即不得
      就無效之抵押權，向原審執行處聲明參與分配，而主張第
      一順位抵押權優先受償。且被上訴人通謀虛偽意思表示之
      抵押權，涉犯刑法第214 條使公務員登載不實罪嫌，業經
      上訴人向臺灣雲林地方法院檢察署提出告訴在案。
（三）按訴訟中有犯罪嫌疑牽涉其裁判者，法院得在刑事訴訟終
      結前，以裁定停止訴訟程序，民事訴訟法第183 條定有明
      文。本件被上訴人通謀虛偽意思表示之抵押權設定行為，
      已涉犯刑法第214 條使公務員登載不實罪之刑事責任，且
      該刑事裁判係本件認定被上訴人有否通謀虛偽意思表示之
      依據，足以牽涉本訴訟之裁判，故請求依民事訴訟法第18
      3 條規定，於被上訴人所涉偽造文書案之刑事訴訟終結前
      ，依職權裁定停止本件訴訟程序。
三、證據：引用原審之立證方法。
乙、被上訴人方面：
    被上訴人未於言詞辯論期日到場，亦未提出書狀作何聲明及
    陳述。
    理  由
一、按被上訴人經合法通知，無正當理由，未於言詞辯論期日到
    場，核無民事訴訟法第386 條各款所列情形，爰依上訴人之
    聲請，由其一造辯論而為判決。次按訴訟中有犯罪嫌疑牽涉
    其裁判者，法院得在刑事訴訟終結前以裁定停止訴訟程序，
    固為民事訴訟法第183 條所明定；惟所謂訴訟中有犯罪嫌疑
    牽涉其裁判，係指在民事訴訟繫屬中，當事人或第三人涉有
    犯罪嫌疑，足以影響民事訴訟之裁判，非俟刑事訴訟解決，
    民事法院即無從或難於判斷者而言，僅當事人或第三人於訴
    訟繫屬中涉有偽造文書、證人偽證、鑑定人為不實之鑑定等
    罪嫌，始足當之。本件被上訴人間所設定之抵押權，是否為
    被上訴人所通謀虛偽設定，係本件民事訴訟繫屬前所發生之
    事由，並非訴訟中涉有犯罪嫌疑；且民事法院獨立審判，不
    受刑事判決認定事實之拘束，亦無刑事訴訟終結前停止訴訟
    之必要，復經最高法院著有79年臺抗字第218 號判例在案。
    則上訴人請求在其所告訴之偽造文書刑事案件終結前，停止
    本件之民事訴訟，並非有據，均合先敘明。
二、上訴人起訴主張：被上訴人乙○○積欠上訴人借款 355,000
    元，經上訴人取得執行名義，聲請由原審以92年度執字第93
    45號，查封拍賣被上訴人乙○○所有坐落雲林縣斗南鎮○○
    段大東小段1221地號，面積3,343平方公尺，權利範圍1/2土
    地，詎在該強制執行事件進行中，被上訴人丙○○主張有20
    0 萬元之抵押債權存在，聲明參與分配，使原審執行處將其
    列為第一順位抵押債權優先分配受償，致上訴人之債權無從
    受償，為此起訴請求判決原審92年度執字第9345號強制執行
    事件分配表，所列被上訴人丙○○之第一順位抵押債權 200
    萬元，不得列入分配等語。被上訴人則未到庭或提出書狀作
    何聲明及陳述。
三、經查上訴人上揭起訴主張之事實，已據原審調取上開強制執
    行事件案卷查核無訛，復為被上訴人所不爭執，自堪信實。
    惟上訴人另主張被上訴人間並無實際授受借款，其抵押權之
    設定，係基於被上訴人間之通謀虛偽意思表示，被上訴人丙
    ○○對被上訴人乙○○並無實際債權存在，故不得在上開執
    行事件參與分配受償乙情，既經被上訴人在上開執行事件中
    ，曾對上訴人之分配表異議為反對之陳述，而有其等所提聲
    明異議狀附於該執行事件案卷足稽。是本件所應審究者，厥
    為被上訴人丙○○之第一順位抵押債權200 萬元是否真正，
    得否列入原審92年度執字第9345號強制執行事件分配表乙情
    而已。按第三人主張表意人與相對人通謀而為虛偽意思表示
    者，該第三人應負舉證之責，最高法院迭著有判例意旨足參
    。卷查本件件被上訴人乙○○以所有之上揭土地，為被上訴
    人丙○○設定擔保債權額200 萬元之抵押權登記，有原審向
    斗南地政事務所調取之抵押權設定契約書、土地登記申請書
    影本、及土地登記謄本等件存卷足稽；被上訴人丙○○列入
    上開強制執行事件分配之抵押債權，亦據提出原審93年度票
    字第36號民事裁定為執行名義，聲請對被上訴人乙○○為強
    制執行，經原審以93年度執字第979 號受理後，依規定併入
    原審92年度執字第9345號執行，復有原審該兩件執行事件案
    卷為憑，並為上訴人所不爭執。另原審依稅務電子閘門調取
    被上訴人丙○○之財產及所得資料，發現有一筆於民國（下
    同）92年由被上訴人乙○○給付36,986元之利息所得紀錄，
    亦有該所得資料附於原審卷為證。顯見被上訴人丙○○列入
    分配之系爭抵押債權，已非全然無據，上訴人主張被上訴人
    間之系爭抵押權，為出於通謀而為之虛偽意思表示，揆諸上
    揭最高法院判例意旨，自應由上訴人負舉證之責，惟上訴人
    迄未能立證以實其說，自難取信。況原審就確認被上訴人丙
    ○○對被上訴人乙○○之抵押債權，即原審92年度執字第93
    45號強制執行事件分配表，所列第一順位抵押債權200 萬元
    不存在之訴部分，業經原審以該部分之訴，因上訴人曾於93
    年5 月18日向原審斗六簡易庭，提出與本件當事人、訴訟標
    的、訴之聲明皆相同之訴訟，而經該庭以93年度六簡字第13
    3 號，判決駁回上訴人之訴確定在案，上訴人在原審復就同
    一事件重行起訴，而由原審於94年7 月15日將此部分予以裁
    定駁回確定，亦有原審94年度訴字第274 號裁定在卷可佐，
    益證上訴人主張被上訴人間之系爭抵押債權200 萬元，係屬
    通謀虛偽而不存在云者，委無足採。
四、綜上所述，上訴人既無從證明系爭抵押權之設定，係屬通謀
    虛偽而不存在，從而上訴人訴請判命被上訴人丙○○在原審
    92年度執字第9345號強制執行事件分配表，所列之第一順位
    抵押債權200 萬元不得列入分配，即屬無據，不應准許。原
    審為上訴人敗訴之判決，經核認事用法並無不合。上訴意旨
    ，猶執前詞指摘原判決不當，求予廢棄改判，為無理由，應
    予駁回。
五、據上論結，本件上訴為無理由，應依民事訴訟法第449條第1
    項、第78條，判決如主文。
中    華    民    國    95    年    1    月    24     日
                  民事第四庭  審判長法  官  王惠一
                                    法  官  蘇重信
                                    法  官  林永茂
上為正本係照原本作成。
如對本判決上訴，須於判決送達後20日內向本院提出上訴狀，未
表明上訴理由者，應於上訴後20日內，向本院提出理由書（須附
繕本）。
中    華    民    國    95    年    1    月    24     日
                                    書記官  謝素嬿
                                               K


司法院資訊處製作；財團法人民間司法改革基金會備份。
